臺灣基隆地方法院民事裁定　
108年度補字第77號
原      告  李順源  

上列原告與被告陳右愉等間請求宣告調解無效事件，本院裁定如
下：
    主  文
原告應於本裁定送達十日內提出書狀補正被告「假甲○○」之姓名
及住居所，同時提出其最新戶籍謄本(記事請勿省略)，並具狀補
正應受判決事項之聲明、訴訟標的，暨依上開補正後之聲明，查
報本件訴訟標的之金額或價額，再自行依民事訴訟法第七十七條
之十三所定費率，按本件訴訟標的金額或價額補繳裁判費；未查
報訴訟標的價額者，應暫先繳納第一審裁判費新臺幣壹萬柒仟參
佰參拾伍元，其中一項逾期未補正，即裁定駁回其訴。
    理  由
一、按提起民事訴訟，應依民事訴訟法之規定繳納裁判費；當事
    人書狀，應記載當事人姓名、性別、年齡、職業及住所或居
    所，當事人為法人或其他團體者，應記載其名稱及事務所或
    營業所；起訴，應以訴狀表明當事人及法定代理人、訴訟標
    的及其原因事實、應受判決事項之聲明，除提出於法院者外
    ，應按應受送達之他造人數，提出繕本或影本，民事訴訟法
    第77條之13、第116條第1項第1款、第244條第1項、第119條
    第1項分別定有明文，此為起訴必須具備之程式。所謂「應
    受判決事項之聲明」（即訴之聲明）乃原告請求法院判決之
    結論，亦即原告請求法院應為如何判決之聲明，如原告獲得
    勝訴之判決，該聲明即成為判決之主文，在給付之訴，並為
    將來據以強制執行之依據及範圍，在確認之訴，則於當事人
    間有確認私法上法律關係之效力。而應受判決事項之聲明必
    須明確一定，此乃起訴必備之程式（最高法院76年度台上字
    第2059號判決意旨）。又所謂訴訟標的，係指為確定私權所
    主張或否認之法律關係，欲法院對之加以裁判者而言。而法
    律關係，乃法律所定為權利主體之人，對於人或物所生之權
    利或義務關係。如為給付之訴，在實體法上須以可以作為請
    求權基礎之完全性條文(具備構成要件及法律效果之法條)，
    或基於某契約所得請求給付之權利，始足當之。復按訴訟標
    的之價額，由法院核定。核定訴訟標的之價額，以起訴時之
    交易價額為準；無交易價額者，以原告就訴訟標的所有之利
    益為準；以一訴主張數項標的者，其價額合併計算之。但所
    主張之數項標的互相競合或應為選擇者，其訴訟標的價額，
    應依其中價額最高者定之，民事訴訟法第77條之1第1項、第
    2項、第77條之2第1項亦分別定有明文。再按原告之訴有起
    訴不合程式或不備其他要件之情形者，法院應以裁定駁回之
    ，但其情形可以補正者，審判長應定期間先命補正，民事訴
    訟法第249條第1項第6款亦有明定。
二、經查，本件原告於民國108年1月23日以丙○○、丁○○、乙○○(
    下均逕稱其名)、「甲○○」等人為被告，起訴請求判決「一
    、先位聲明：確認系爭調解筆錄無效。二、另備位聲明：系
    爭調解筆錄應予撤銷。」，其起訴狀事實及理由欄則記載「
    原告甲○○係新北市○○區○○段000地號的真正土地所有權人，
    被告透過民事庭調解筆錄，將本人上該土地移轉給丙○○，本
    人爰依民事訴訟法第416條請鈞院徹（撤）銷107年度司調字
    第84號調解筆錄(下稱系爭調解筆錄)。」，案經本院以本件
    受理後，查知原告另已對被告丙○○、丁○○、乙○○、「甲○○」
    等人提起詐欺告訴，案經基隆地方檢察署(下稱基隆地檢署)
    以108年度偵字第2887號詐欺案件偵辦(下稱系爭刑事案件)
    。本院經調取本院107年度司調字第84號調解事件(下稱系爭
    調解事件)卷宗核閱後，慮及丙○○聲請系爭調解時主張之訴
    訟標的價額高達新臺幣(下同)3億5千萬元，原告所有之新北
    市○○區○○段000地號土地(下稱系爭土地)107年度之公告現值
    亦達1億4千餘萬元，且原告斯時實難得知假冒其身分於107
    年12月28日與丙○○成立調解(下稱系爭調解)之「被告甲○○」
    究為何人，若立即命原告補正被告「甲○○」姓名及繳納裁判
    費，而原告又未能依法補正，地政機關恐因原告本件訴訟遭
    駁回而准丙○○持系爭調解筆錄就系爭土地為所有權移轉登記
    ，乃未即時裁定命原告補正，本院天股書記官及本股書記官
    並於108年5月至110年1月間電話詢問基隆地方檢察署系爭刑
    事案件承辦股該案之偵查進度達十餘次，惟均獲該署承辦股
    別覆稱系爭刑事案件尚未偵查終結等語，有本院公務電話紀
    錄在卷足憑。本院遂於110年2月1日通知原告到院，向其說
    明本件仍未裁定命補正之原因，並闡明依原告起訴主張之事
    實，其未參與系爭調解而非系爭調解之當事人，惟上開先位
    聲明係請求確認系爭調解無效，與民事訴訟法第416條規定
    不合等語，且詢問原告起訴之法律依據及真意，原告則答稱
    「我提起民事案件是要確保我的土地不被辦理過戶」，並表
    示「請求鈞院給予三個月時間，我會與律師討論本件之正確
    法律依據後具狀陳報」等事實，亦有本院110年2月1日訊問
    筆錄附卷可稽。
三、再查，系爭刑事案件嗣經基隆地檢署於110年3月5日偵查終
    結提起公訴，案經本院刑事庭以110年度金重訴字第1號受理
    ；另本院系爭調解事件承辦司法事務官已於110年4月16日以
    基院麗民任107年度司調字第84號函通知新北市板橋地政事
    務所，囑其於系爭土地登記資料管制事項註記「臺灣基隆地
    方法院107年度司調字第84號調解事件，係詐欺集團成員冒
    名甲○○名義到院進行調解，甲○○未與丙○○達成『同意移轉登
    記新北市○○區○○段000號土地予丙○○』之合意，上開調解事件
    之調解筆錄不得作為移轉登記予丙○○之依據」，並通報新北
    市轄區內之地政事務所上情，若有他人持系爭調解筆錄申請
    辦理系爭土地所有權移轉登記，亦請即刻通知本院；本院司
    法事務官並通知原告於110年5月6日到庭，向原告說明本院
    就原告遭他人冒用名義作成系爭調解筆錄乙事之上開後續處
    理措施，並當庭將本院110年5月4日基院麗民任107年度司調
    字第84號，說明欄記載「...查台端於民國108年1月23日至
    本院告以未曾委任乙○○律師至本院進行土地所有權移轉登記
    調解，而係遭詐欺集團冒用名義所為。又該詐欺集成員業經
    臺灣基隆地方檢察署起訴在案，並經本院調取相關事證調查
    後，可認上開詐欺冒名情事屬實。本院為防堵有心人士日後
    復持上開調解事件之調解筆錄再為不法行為，已採取下列措
    施：㈠本院於110年4月9日就該調解案件之內部系統已註記『
    本件調解之相對人甲○○係遭詐欺集團冒名，詐欺集團成員業
    經基檢起訴，本院並函板橋地政不得依調解內容辦理所有權
    移轉登記，若有他人聲請查詢本件調解效力或補發筆錄，請
    查證辦理。』以達控管效果。㈡本院於110年4月16日函新北市
    板橋地政事務所就台端所有新北市○○區○○段000地號土地辦
    理特殊地建號管制...。該所業於同年4月28日函覆本院，已
    就台端所有之新北市○○區○○段000地號土地辦理特殊地建號
    管制註記完畢，並已通報新北市轄區之地政事務所上開詐欺
    情事，暨知會若有第三人持調解筆錄辦理所有權移轉登記，
    應速通報本院調查辦理。」等語之函文交由原告簽收，原告
    則表示無其他疑問等節，亦經本院依職權調取系爭調解事件
    卷宗查核無訛。惟原告迄110年6月21日仍未為上開補正，經
    本股書記官電話通知原告補正後，原告於110年7月5日提出
    「民事確認調解筆錄無效併撤銷狀」，將原起訴狀中被告「
    甲○○」之姓名變更為「假甲○○」，復追加「簡正忠司法事務
    官」、「邱李和書記官」為本件被告，並變更先、備位聲明
    分別為「確認系爭調解筆錄無效併撤銷」、「追回發予丙○○
    的二份系爭調解筆錄」，其事實及理由欄記載之請求權基礎
    則為「...請求鈞院參考判決文二：44年台上第1214號『故因
    和解係無合法代理權之人所為 ，依法應認該訴訟行為不生
    效力者，其和解既屬無效』或是依民事訴訟法第507-1條『有
    法律上利害關係之第三人，非因可歸責於己之事由而未參加
    訴訴，致不能提出足以影響判決結果之攻擊或防禦方法者 
    ，得以兩造為共同被告對於確定終局判決提起撤銷之訴，請
    求撤銷對其不利部分之判決 ...』確認系爭調解筆錄無效並
    予與撤銷以免原告甲○○遭受重大的財產損失」。經本院再於
    110年8月2日以電話確認上開書狀所載，是否即為原告依本
    院110年2月1日闡明內容之補正，原告答稱是，並於次日於
    電話中向本股書記官表示擬向本院刑事庭以上開請求內容提
    起附帶民事訴訟，將於110年8月底陳報提起附帶民事訴訟是
    否經受理；嗣經本股書記官分別於110年9月4日、同年10月8
    日向原告確認其提起附帶民事訴訟情形，原告表示其已起訴
    ，並已依刑事庭諭知，補正於本件訴訟繫屬後死亡之丙○○之
    繼承人資料，惟不知資料是否齊全等語，嗣即未再有其他陳
    報或補正。本院遂向本院刑事庭調取原告提起附帶民事訴訟
    事件 ，即本院110年度附民字第256號事件之卷宗，查知原
    告確於110年8月6日以本件所有被告、追加被告及訴外人吳
    宏章、陳弈名、譚者龍為被告，提起附帶民事訴訟，聲明請
    求「一、確認107年司調字第84號調解筆錄 (下稱『系爭調解
    筆錄』)無效併撤銷和追回發予丙○○的二份系爭調解筆錄。二
    、被告應賠償原告新臺幣貳佰萬元，並自起訴狀繕本送達之
    翌日起即民國110年8月5日起至清償日止，按年利率百分之
    計算之利息。」，本院並詢問該事件承辦股後續處理情形，
    經該股書記官表示「經請示審判長表示，附民案件之後會移
    民庭辦理。」、「附民被告丙○○已歿，會函詢原告是否追加
    被告丙○○之繼承人為被告」等情，業經本院依職權調取系爭
    調解事件卷宗核閱屬實，並有前揭附帶民事訴訟事件影印卷
    及本院公務電話紀錄附卷可稽。   
四、惟查，原告上開「民事確認調解筆錄無效併撤銷狀」將「假
    甲○○」列為被告，然其書狀未敘明「假甲○○」之姓名暨其真
    正住所或居所，致本院無從送達起訴狀繕本予該被告，不合
    法定程式。次查，原告前開先位聲明同時請求確認系爭調解
    筆錄「無效」併「撤銷」，則原告究係訴請確認系爭調解筆
    錄無效，抑或撤銷系爭調解筆錄，真意不明；而原告前開備
    位聲明請求「追回」發予被告丙○○的2份系爭調解筆錄，自
    其聲明尚無從得知原告請求「追回」系爭調解筆錄之對象為
    何人，是原告前開先位、備位聲明，均欠明確，且原告於上
    開書狀就其備位聲明請求部分僅記載請求「追回」系爭調解
    筆錄之事實，未據原告明確表明其請求權基礎為何，難認已
    表明訴訟標的法律關係或請求權基礎，致被告無從進行答辯
    ，亦應補正。又原告上開訴之聲明及訴訟標的法律關係既因
    原告未明確表明而均不能特定，本院自無從核定訴訟標的價
    額，以裁定命原告補繳裁判費。茲限原告於收受本裁定送達
    後10日內補正被告「假甲○○」之姓名、真正住所或居所，同
    時補具該被告之最新戶籍謄本(記事請勿省略)；暨依上開補
    正後之聲明及訴訟標的法律關係，分別查報先位之訴與備位
    之訴之訴訟標的金額或價額(即原告因最終勝訴判決所得受
    客觀利益)，再擇其中訴訟標的金額或價額較高者，自行依
    民事訴訟法第77條之13所定費率，按本件訴訟標的金額或價
    額補繳裁判費；如未查報訴訟標的價額，則應參照民事訴訟
    法第77條之12規定，暫先繳納第一審裁判費17,335元。倘其
    中任一項逾期未補正，即駁回其訴。
五、特此裁定。 
中　　華　　民　　國　　110 　年　　12　　月　　15　　日
                  民事庭法　官　姚貴美
以上正本係照原本作成。                               
本裁定不得抗告。 
中　　華　　民　　國　　110 　年　　12　　月　　14　　日
                        書記官　湯惠芳